臺灣士林地方法院民事判決　　　　　　　　　　　　　九十二年度家訴字第四六號
　　原　　　告　丁○○
　　訴訟代理人　戊○○
　　訴訟代理人　雷祿慶律師
　　被　　　告　丙○○
　　訴訟代理人　徐南城律師
右當事人間請求回復繼承權事件，本院於九十三年一月十五日言詞辯論終結，判決如
下：
    主    文
原告之訴駁回。
訴訟費用由原告負擔。
    事    實
甲、原告方面：
    一、聲明：(一)被告應同意將附表所示不動產塗銷抵押權登記後，將原有應有部分
        中二分之一辦理所有權移轉登記予原告；(二)被告應給付原告新台幣（下同）
        二十六萬四千二百二十四元及自起訴狀繕本送達翌日起至清償日止，按年息
        百分之五計算之利息；(三)訴訟費用由被告負擔。
    二、陳述：
        (一)原告原名何青燕，於民國（下同）五十六年十二月十九日經養父母段爾平
          、蕭慕清共同收養為養女，乃改名為段青燕，之後再改名為丁○○，被告
          則為段爾平、蕭慕清之子。原告之養父段爾平於七十七年一月六日死亡，
          被告隱瞞而未通知原告參加喪禮，被告並以段爾平之唯一繼承人辦理段爾
          平之遺產登記。嗣原告經姪女高華告知，始得悉養母蕭慕清於九十年十月
          三日死亡，養父母去世均遭被告隱瞞，致原告未能參加奔喪。原告前因聽
          聞被告在大陸經商不順，原告多次詢問被告有關遺產分配情形，被告屢以
          仍在處理中而予搪塞，原告為查明真相，乃於九十一年十一月間向財政部
          台北市國稅局查詢，發現被告已辦理遺產稅之申報完畢，但於所列遺產申
          報書中，竟故意未將原告共同列為繼承人，於申報文件內所附之繼承系統
          表內亦僅列其為唯一繼承人。
        (二)經查，被繼承人蕭慕清死亡後遺有如附表所示不動產及若干存款及股票，
          被告於九十一年一月四日已就上開不動產辦理繼承登記完竣後，竟先後向
          台灣銀行、台灣中小企業銀行設定本金最高限額抵押權，又唯恐原告事後
          主張權利，於辦妥繼承手續後即以附表所示不動產分別向台灣銀行及台灣
          中小企業銀行抵押借款金額高達一千九百二十萬元，已侵害原告之權益；
          至被繼承人蕭慕清遺產中有三筆銀行存款及股票折價款合計五十二萬八千
          四百四十八元，原告有權繼承其中之一半即二十六萬四千二百二十四元，
          原告自得依侵權行為損害賠償請求權及繼承回復請求權，訴請被告同意塗
          銷上開不動產抵押權登記後，再將原告應繼分移轉予原告，及給付原告二
          十萬四千二百二十四元，爰請准判決如訴之聲明所示。
        (三)對於被告抗辯之陳述：
          1.原告自被收養後，甚受養父疼愛，但因養母受重男輕女觀念之影響，對
            原告多所刁難，被告受母影響，對原告不甚敬重。七十三年間原告經診
            斷發現患紅斑性狼瘡，更受養母嫌惡，養父亦因患有重病，家中事務乃
            任由養母決定，至七十五年間原告與養母爭吵後，回至生母家居住，而
            被告與養母亦不讓原告探視養父病情，並令原告遷出
            母蕭慕清始終保持收養關係，並未終止。
          2.否認被告所提蕭慕清遺囑之真正，又該遺囑見證人之一己○○為被告之
            配偶，遺囑之作成不符法定要件。
    三、證據：提出
        款餘額證明書、遺產稅核定通知書為證，並聲請訊問證人庚○○、調取蕭慕
        清醫療記錄。
乙、被告方面：
    一、聲明：如主文所示。
    二、陳述：
        (一)原告起訴主張其為蕭慕清繼承人之一，被告侵害原告之繼承權，將蕭慕清
          遺產登記予被告一人名下，造成原告受有損害，故依據侵權行為損害賠償
          請求權請求被告應給付原告六百萬元；嗣於九十二年十一月十七日補充理
          由狀依侵權行為損害賠償請求權及繼承回復請求權訴請被告應同意將附表
          所示不動產塗銷抵押權登記後，將原有應有部分中二分之一辦理所有權移
          轉登記予原告及應給付原告二十六萬四千二百二十四元及自起訴狀繕本送
          達翌日起至清償日止，按年息百分之五計算之利息，被告不同意該項訴之
          變更。
        (二)被告於六十八年間就讀高中期間，原告不知何故與母蕭慕清發生嚴重衝突
          ，被告之父段爾平與原告遂遷離家，此後原告未曾進入家門。被告曾詢問
          父母有關原告離家原因，渠等僅向被告表示已與原告終止收養關係，且原
          告離家時曾留下一封拜別父母之信件。段爾平、蕭慕清分別於七十七年一
          月十六日、九十年十月三日亡故，原告均未回家祭拜，此為原告於台灣士
          林地方法院檢察署九十二年度偵字第四六六三號偵查中所自承，足證原告
          與蕭慕清之收養關係早已終止。
        (三)縱認二人間之收養關係未經終止，惟蕭慕清曾於八十九年四月十二日立代
          筆遺囑表示：「本人蕭慕清自願於往生後，將所有財產過繼給吾兒丙○○
          ：：：，本人身體緣故，請好友甲○代為撰寫並見證：：：」，並經甲○
          、己○○、乙○○見證，該遺囑符合民法第一千一百九十四條之規定。又
          該遺囑中從未曾提及原告，更足證原告與蕭慕清間之收養關係業已終止。
          被告依遺囑取得段慕清遺產之繼承權，並無侵害原告之繼承權，原告之請
          求為無理由。
        (四)如原告附表一所示土地及其上門牌為台北市○○區○○路三七九號七樓、
          三八一號房屋，係由被告及母親為共同債務人，於八十一年十二月十二日
          向台灣區中小企業銀行借款五百八十四萬元，而設定本金最高限額抵押六
          百八十四萬元，此筆債務於八十六年四月九日由被告及母親共同向美商安
          泰人壽保險股份有限公司台灣分公司貸款一千萬元，該公司貸償前開銀行
          未還債務五百八十四萬元，而另付四百二十六萬元予被告及蕭慕清，此筆
          一千萬元之借款於蕭慕清亡故時尚欠六百零八萬七千三百六十八元，此款
          由被告於九十一年一月七日清償，而塗銷抵押權，被告於完成繼承登記後
          於九十一年一月七日向台灣銀行辦理抵押貸款，設定本金最高限額六百六
          十萬元，於九十一年六月十一日再向台灣中小企業銀行抵押貸款，設定本
          金最高限額六百萬元，此筆土地上之抵押權及債務，原告避而不談。又此
          筆債務與台北市國稅局核定或更正被繼承人遺產中之未償債務為一百八十
          萬一千四百四十八元無關，按遺產稅之核定為行政措施，系爭債務分擔，
          則為民事問題，如被繼承人生前確有負債，依民法第一千一百四十八條規
          定，繼承人應承受被繼承人之債務。
        (五)如原告附表二、三所示之土地及房屋，係蕭慕清於八十三年十一月二十九
          日向中國農民銀行股份有限公司抵押貸款，設定本金最高限額二百五十五
          萬元，此筆債務尚未清償塗銷，故該未償債務確實為蕭慕清未償債務，原
          告主張該債務在被繼承人蕭慕清亡故時尚欠一百八十萬一千四百四十八元
          ，被告對此無意見，但原告亦應負擔此筆債務。
        (六)被告與遺囑見證人之一己○○係於八十九年十月二十六日公證結婚，二人
          結婚喜宴則在九十年二月十八日，時間均在立遺囑之後，故立遺囑時孫慶
          華尚非被告之配偶，其擔任蕭慕清遺囑之見證人，並無不合。
    三、證據：提出
        書、遺產稅繳清證明書、土地及建物登記謄本、台灣士林地方法院檢察署槍
        檢察官九十二年度偵字第四六六三號不起訴處分書、結婚證書、照片、協調
        說明會記錄等影本為證，並聲請訊問證人甲○、乙○○、己○○。
    理    由
一、原告主張兩造為蕭慕清之共同繼承人，蕭慕清死亡後被告擅自將蕭慕清所遺如附
    表所示之不動產登記由其單獨繼承後，向銀行設定抵押借款，另被繼承人蕭慕清
    遺產尚有三筆銀行存款及股票，上開遺產價值共逾一千二百萬元，爰依侵權行為
    損害賠償請求權請求被告給付其中一半即六百萬元；嗣則改依侵權行為損害賠償
    請求權及繼承回復請求權，變更訴之聲明為請求被告同意塗銷上開不動產抵押權
    登記後，再將原告應繼分移轉予原告，及給付蕭慕清存款及股票價額總額之半數
    予原告。被告雖不同意原告此項訴之變更，然原告訴之變更前後所據之事實，均
    為被告在蕭慕清死亡後逕將蕭慕清遺產據為己有，致侵害原告對蕭慕清之繼承權
    ，乃訴請被告回復原告對於蕭慕清遺產之權利，足見其請求之基礎事實係屬同一
    ，且不甚礙被告之防禦及訴訟之終結，應予准許，合先敘明。
二、原告主張伊為被繼承人蕭慕清之養女，被告則為蕭慕清之子，蕭慕清於九十年十
    月三日死亡，伊於九十一年十一月間向財政部台北市國稅局查詢，發現被告已辦
    理蕭慕清遺產稅之申報完畢，其所列遺產申報書中，並故意未將伊共同列為繼承
    人，被告於九十一年一月四日已就上開不動產辦理繼承登記完竣後，竟先後向台
    灣銀行、台灣中小企業銀行設定本金最高限額抵押權，又唯恐原告事後主張權利
    ，於辦妥繼承手續後即以附表所示不動產分別向台灣銀行及台灣中小企業銀行抵
    押借款金額高達一千九百二十萬元，已侵害原告之權益；另被繼承人蕭慕清遺產
    中有三筆銀行存款及股票折價款合計五十二萬八千四百四十八元，原告有權繼承
    其中半數即二十六萬四千二百二十四元，原告自得依侵權行為損害賠償請求權及
    繼承回復請求權，訴請被告塗銷上開不動產抵押權登記後，再將原告應繼分移轉
    予原告，及給付原告二十萬四千二百二十四元，爰請准判決如訴之聲明所示云云
    。被告則以：被繼承人蕭慕清生前曾立代筆遺囑，表明將其所有財產過繼予被告
    ，且蕭慕清於遺囑中對於原告隻字未提，且原告於另案偵查中自承於養父母死亡
    時均未返家祭拜，均足證原告與蕭慕清間之收養關係早已終止，原告對蕭慕清之
    遺產並無繼承權等語資為抗辯。
三、本件兩造爭執點厥在於：(一)原告與蕭慕清間已否終止收養關係？(二)蕭慕清遺囑之
    效力如何？經查：
    (一)查原告原名段青燕，嗣先後改名為段懿容及丁○○，其養父為段爾平、養母為
      蕭慕清，有卷附
      ，自堪信為真實。被告辯稱原告與蕭慕清間之收養關係終止，無非以蕭慕清委
      託代書辦理其夫段爾平遺產繼承相關手續時，其所親筆製作之遺產分割協議書
      、繼承系統表及相關繼承文件，皆記載其與被告二人為段爾平之繼承人，未將
      原告列為繼承人，其遺囑內亦未提及原告等節均足以證明二人間之收養關係業
      已終止云云。然依卷附
      以辦理
      定，仍應以書面為之，此項書面合意之作成既為終止收養關係之法定要件，二
      人間有無立該書面，迄未據被告舉證以明，被告所辯猶難遽信。至被告所稱蕭
      慕清於辦理段爾平遺產繼承登記過程所檢具之文件內未均列原告為段爾平之繼
      承人，遺囑中對原告亦隻字未提等節，固為兩造所不爭，但蕭慕清上開文件中
      未將原告列為段爾平之繼承人，蕭慕清在遺囑中亦未言及原告，或係明知故意
      省略，或為一時疏略，抑可能係其主觀上誤認二人間之收養關係已終止而然，
      各該事實與二人間之收養關係已否終止，並不具有必然之關聯性。此外，被告
      既無法證明原告與蕭慕清間之收養關係業已終止，則原告於蕭慕清死亡時仍為
      其養女至明。
    (二)原告既為蕭慕清之養女，依民法第一千一百三十八條第一款規定，即為被繼承
      人蕭慕清之繼承人。然被告提出蕭慕清生前書立之代筆遺囑（卷二第二五頁至
      二六頁），資以證明其以遺囑表明將其遺產全數贈與被告，主張被告有權繼承
      蕭慕清所有遺產等語，該紙遺囑之真正為原告所否認，但該遺囑確於八十九年
      四月十二日在位於內湖之療養院內，蕭慕清指定甲○、己○○、乙○○等三人
      為見證人，由蕭慕清口述遺囑內容，甲○筆記宣讀講解，經蕭慕清認可後填具
      日期，經三名見證人及蕭慕清親筆簽名等情，已據證人乙○○、己○○、甲○
      等證述明確（本院九十二年十二月十九日、九十三年一月十五日言詞辯論筆錄
      參照），遺囑內容既係由蕭慕清口述其內容，足證其當時意識清楚，原告聲請
      調取蕭慕清醫療相關記錄，核無必要。另證人甲○就有關遺囑制作之地點稱係
      在內湖區○○○路五、六段頂好超市對面之一處安欣療養院四樓，與遺囑所載
      係位於內湖區○○路○段二三五號四樓之展欣老人養護所，二者雖有歧異，但
      經參照台北市地圖之位置標示，台北市○○路○段與民權東路六段交會，上開
      療養院位於該路口不遠處，就甲○所述制作遺囑之地址雖非精確，但大致位置
      並無不符，其到院證述時距遺囑制作時已相隔近四年，記憶難免模糊，縱其就
      養護所名稱及地址之陳述略有出入，亦難逕此認其證詞具有重大之瑕疵，原告
      空言否認遺囑之真正，要非可採。次查，原告另以：見證人之一己○○於蕭慕
      清立上開遺囑時早已與受遺贈人即被告結婚，孫女擔任該遺囑之見證人有違民
      法第一千一百九十八條第四款有關遺囑見證人消極資格之限制，因認該遺囑不
      生效力云云。但查，己○○與被告係於八十九年十月二十六日在台灣台北地方
      法院公證結婚，嗣於翌年二月十八日宴客，有結婚公證書（卷二第一八五頁）
      、宴客照片在卷足稽（卷二第一八六頁），復據證人庚○○到庭證述其於參加
      二人結婚宴客時始得悉二人先前已公證結婚等語明確（九十三年一月十五日言
      詞辯論筆錄參照），可認二人係在八十九年十月二十六日公證結婚，前開遺囑
      於同年四月十二日制作當時己○○顯然尚非被告之配偶，其擔任該遺囑之見證
      人，並無違背上開規定。承上說明，系爭遺囑既已符合民法第一千一百九十四
      條代筆遺囑之要件，其自屬合法有效。
四、本件被繼承人蕭慕清於遺囑內載明：「本人蕭慕清自願於往生後將所有財產過繼
    給吾兒丙○○：：：」等語，可認其已表明將其所遺財產悉數遺贈予被告。按，
    遺囑人於不違反關於特留分規定之範圍內，得以遺囑自由處分遺產，民法第一千
    一百八十七條定有明文，故原告與蕭慕清間之收養關係縱未經終止，被告基於上
    開遺贈，仍有權受讓蕭慕清之全部遺產。至蕭慕清遺贈之內容有無侵害原告之特
    留分，則屬原告日後得否依法行使扣減權之問題，難謂被告此舉侵害原告對蕭慕
    清遺產之繼承權，在原告尚未行使扣減權前，此項侵害特留分之遺贈仍屬有效（
    最高法院五十八年台上字第一二七九號判例參照），尚難謂為不法。從而，原告
    依侵權行為損害賠償請求權及繼承回復請求權訴請被告同意塗銷附表所示不動產
    之抵押權登記後，將原有應有部分二分之一辦理所有權移轉登記，及請求被告給
    付二十六萬四千二百二十四元及遲延利息，洵屬無據，應予駁回。
五、因本案事證已臻明確，兩造其餘主張陳述及所提之證據，均毋庸再予審酌，附此
    敘明。
六、據上論結，原告之訴為有理由，依民事訴訟法第七十八條，判決如主文。
中　　　華　　　民　　　國　　九十三　　年　　　一　　　月　　二十九　　日
                              臺灣士林地方法院家事法庭
                                                法  官  邱璿如
右為正本係照原本作成
如對本判決上訴須於判決送達後廿日內向本院提出上訴狀
中　　　華　　　民　　　國　　九十三　　年　　　一　　　月　　二十九    日
                                                書記官  張雪莉
附表：
一、台北市○○區○○段二小段六三九地號，面積三四二平方公尺，應有部分一萬分
    之一二五○。
二、台北市○○區○○段一小段二九三地號，面積六四六○平方公尺，應有部分千分
    之五十。
三、台北市○○區○○路一段一七一巷十弄四號十樓，建號一二六二六號，面積一○
    九‧三二平方公尺，應有部分全部（含共同使用部分：建號一二六六八號，應有
    部分一萬分之四四）
